臺灣高等法院臺南分院刑事判決　　 95年度重上更(二)字第568號
上　訴　人　臺灣雲林地方法院檢察署檢察官
被　　　告　丁○○
選任辯護人　盧奇南律師
上列上訴人因被告殺人案件，不服臺灣雲林地方法院八十九年度
重訴字第六號中華民國九十年三月二十日第一審判決（起訴案號
：臺灣雲林地方法院檢察署八十九年度偵字第三三五八號、四一
二五號），提起上訴，判決後，經最高法院第二次發回更審，本
院判決如下：
    主  文
原判決關於被告丁○○部分撤銷。
丁○○犯傷害致人於死罪，處有期徒刑捌年陸月，褫奪公權伍年
，扣案單刃尖刀壹把沒收。
    事  實
一、丁○○於民國（下同）八十九年八月十一日晚上九時三十分
    許，駕駛ＴＹ—五七七號營業大貨車，搭載兒子丙○○（經
    本院更一審判決無罪確定），沿雲林縣一四五號公路往虎尾
    方向行駛，適有黃清池駕駛Ｃ二—九五七三號小貨車，搭載
    助手甲○○，同向行經該路段。因兩車為超車爭道，而發生
    競駛，丁○○即以車頭遠光燈照射對方，引起黃清池不滿，
    因認丁○○有意尋釁，乃於超車後，緊急停煞在雲林縣土庫
    鎮○○里○○○號○路北上三二‧八公里處，即土商線桿七
    一號前，而將丁○○父子大貨車強行攔下，黃清池隨即下車
    衝至丁○○車旁叫喊：「幹你娘，下來！」丁○○下車後，
    雙方即生口角，黃清池憤以拳頭毆打丁○○，丙○○見父親
    丁○○遭打，亦即下車，並持原放在司機座旁椅墊鐵管一支
    ，前來支援父親丁○○，欲毆打黃清池，黃清池乃與之拉扯
    ，欲搶丙○○手中鐵管，黃清池助手甲○○見狀，亦下車上
    前將丙○○抱住，並與黃清池共同搶丙○○手中鐵管，丁○○在旁見黃清池搶其兒子丙○○手中鐵管，及其兒子丙○○
    當時遭甲○○抱住，甲○○並參與搶鐵管，因丁○○不滿遭
    辱罵及毆打，心有不甘，尤恨黃清池無端尋釁，丁○○竟基
    於普通傷害犯意，雖可預見持刀傷人有致人於死可能，然認
    為不致於有發生致死結果，乃取出其所有單刃殺豬尖刀一把
    （置於駕駛座後夾縫，用於剖割豬隻屠體）。嗣丁○○見甲○○搶下其兒子丙○○手中鐵管並交給黃清池，丁○○即持
    上開尖刀與黃清池對峙，黃清池乃持該從甲○○交付鐵管，
    毆打丁○○，丁○○在遭受攻擊時，即趁黃清池不注意之際
    ，貼近黃清池身邊，並以右手反握該尖刀方式，由上而下，
    用力朝黃清池左鎖骨下方猛刺一刀，該尖刀深入黃清池體內
    約九‧五公分，切裂肺臟動脈血管，造成約5×4×9. 5公分
    刺創傷口，且其於上開舉刀攻擊黃清池過程，同時劃傷黃清
    池左側腹部，造成黃清池左腹部有5×1×0.5公分刺創傷口
    ，黃清池當場血噴如注，驚怒之餘，黃清池即以上開鐵管奮
    力反擊丁○○，因距離不夠，而擊中丁○○所駕駛ＴＹ—五
    七七號大貨車前方擋風玻璃及右後照鏡，致該車駕駛座前擋
    風玻璃呈一處蜘蛛網狀凹陷，右後照鏡鬆脫。嗣丁○○雖看
    見黃清池已血流如注，猶不罷手，仍承前普通傷害犯意，繼
    續追擊黃清池，黃清池負傷往路旁田地奔逃，鮮血自道路車
    道分道線，沿路迤灑至路旁田邊。嗣甲○○看見黃清池傷重
    而高喊：「會死人，不要追了！」丁○○此時見黃清池已受
    重創，恐往來人車發現，乃駕駛其上開ＴＹ—五七七號大貨
    車，搭載丙○○逃離現場，而黃清池受傷後，旋經甲○○送
    往北港媽祖醫院急救，然黃清池因左頸穿刺，肺部動脈斷裂
    大量出血，併低血容性休克，於同日即八十九年八月十一日
    晚上九時三十九分許，不治死亡。
二、丁○○駕駛上開ＴＹ—五七七號大貨車離開現場後，先駛至
    虎尾肉品市場，清洗留於上開尖刀上黃清池血跡，再繼續裝
    運豬肉屠體，佯裝無事。而於同日即八十九年八月十一日晚
    上十一時四十分許，改由丙○○駕駛ＴＹ—五七七號大貨車
    ，搭載丁○○，載運豬肉屠體，行經雲林縣元長鄉○○村○○○○○路元茂電桿七０號前，為據報趕赴該路段攔檢警方
    查獲，並扣得該單刃殺豬尖刀一把，繼在凶案現場水溝內扣
    得上開鐵管一支。
三、案經黃清池兒子乙○○告訴及由雲林縣警察局虎尾分局移送
    臺灣雲林地方法院檢察署檢察官偵查起訴。
    理  由
甲、證據能力部分：
    按被告以外之人，於審判外之陳述，雖不符刑事訴訟法第一
    百五十九條之一至之四規定，而經當事人於審判程序同意作
　　為證據，法院審酌該言詞陳述或書面陳述作成時情況，認為
　　適當者，亦得為證據，刑事訴訟法第一百五十九條之五第一
  　項，定有明文。查證人丙○○及甲○○於警偵訊供述，雖均
    屬被告以外之人於審判外之陳述，然渠二人於警偵訊供述，
    依其供述作成情況，均係出於渠等任意性供述，經被告於本
    院更二審準備程序時同意作為證據，依上規定，本院認證人
    丙○○及甲○○於警偵訊供述，均有證據能力，合先說明。
乙、實體部分：
一、訊據被告丁○○供承於上揭時地，駕駛營業大貨車，與被害
    人黃清池所駕駛小貨車，因大貨車所裝置燈光刺眼及超車，
    引致被害人黃清池不快，而遭被害人黃清池駕車攔停於外側
　  快車道上，嗣被害人黃清池遭被告其取自大貨車駕駛座夾縫
    處單刃尖刀刺中要害，不治死亡之事實；惟否認有故意殺人
    犯行，辯稱：尹所駕駛大貨車遭被害人黃清池駕車攔停於外
    側快車道後，被害人黃清池即下車，向後走至伊車門邊，拖
    伊下車，並以拳頭及手持行動電話毆伊頭部，嗣又以奪來鐵
    管連續毆擊伊身體側面，伊遭毆打後身體不支，斜跪在地，
    為自衛乃伸手自大貨車駕駛座後面夾縫處，拿取置於該處單
    刃尖刀一把，欲嚇唬被害人黃清池，伊僅將刀子拿在手上，
    伊並未故意以右手反握尖刀方式，由上而下猛刺被害人黃清
    池左鎖骨部位，伊亦未在被害人的腹部再刺一刀，伊不知被
    害人黃清池何以受傷，又當時伊遭被害人黃清池猛打有說「
    我會死」，並非高喊「給他死」，亦無追殺被害人黃清池，
    且當時其子丙○○在大貨車另側，不知伊拿單刃尖刀出來，
    本件命案應與伊子丙○○無關，伊與伊子係在他們離開後三
    、四分鐘才離開云云。
二、惟查：
  (一)本件案發地點在雲一四五號公路，係雙向四線道，有雲林縣
    警察局道路交通事故調查報告表事故現場圖及現場照片在卷
    足稽，且據證人甲○○及被告丁○○、丙○○在偵審中供述
    ：被害人黃清池超車攔下被告丁○○車子後，被害人黃清池
    所駕駛Ｃ二—九五七三號小貨車，係停置在往土庫方向外側
    快車道與慢車道間，靠近路肩車道邊線附近，被告丁○○所
    駕駛ＴＹ—五七七號大貨車，則停置在左後方外側快車道上
    ，二車頭尾相距約一丈多，即約五公尺左右等情。參諸上開
    道路交通事故調查報告表事故現場圖及現場十三張血跡分佈
    照片，及檢察官勘驗筆錄所載，顯見案發後現場血跡主要分
    佈於二處，一處位於往土庫方向內外側快車道分道線兩側，
    約略分二灘密集散佈，二灘血跡範圍合計長約五點一公尺，
    寬約零‧四公尺，距離道路邊線約六公尺，一處則位於右側
    沿道路邊線附近，長約八點八公尺，呈零星且長條狀分佈，
    另於路旁水溝蓋（依卷附現場照片所示，該處路旁水溝大部
    分均無蓋）上及從其邊緣算起二點二公尺田地上，亦有條狀
    血跡分佈。又就各該血跡分佈情形，對照證人甲○○及被告
    丁○○、丙○○所供有關二車相對位置，並參諸被告丁○○
    所駕駛ＴＹ—五七七號大貨車長約六公尺、寬約三公尺，被
    害人黃清池所駕駛Ｃ二—九五七三號小貨車長，亦不過四點
    五公尺、寬約二‧五公尺（依卷附車輛照片推算），應足推
    斷本件案發時，被告丁○○所駕駛ＴＹ—五七七號大貨車車
    頭位置，應係在上開散佈快車道分道線上較下方處一灘血跡
    右側，而被害人黃清池所駕駛Ｃ二—九五七三號小貨車，則
    位於前開道路邊線長條狀血跡左側，車頭位置約與該處血跡
    最上方齊平無訛，合先敘明。
  (二)本件案發緣於被害人黃清池駕駛冷凍小貨車於夜間行駛中，
    先遭車道後方由被告丁○○所駕駛大貨車車頭遠光燈及霧燈
    強光照射，於被超車後復遭該大貨車設於車頂向後方照明燈
    強光刺眼，因而導致被害人黃清池心生不滿，認駕駛大貨車
    被告丁○○行為惡劣，遂超車趨前攔下被告丁○○所駕駛大
    貨車等情，已迭經證人甲○○在歷次偵審中證述明確在卷。
    雖被告丁○○否認當時曾以遠光燈或霧燈照射情形，惟被告
    丁○○所駕駛ＴＹ—五七七號大貨車，除於車頭大燈及前方
    保險桿下緣設有霧燈二盞外，於駕駛座車頂上並設有向後照
    射工作燈二盞，有該大貨車照片五張存於警卷為憑。顯見該
    等燈光設置情形與證人甲○○證述情節相符，則苟非被告丁○○確有上開不妥駕駛行為，引發被害人黃清池不滿，衡情
    被害人黃清池要無無端超車趨前攔下被告丁○○所駕駛大貨
    車，隨即下車，對被告丁○○叫喊下車，進而與之口角之理
    。此外參酌其子丙○○於審理中供述：這是因互相超車的原
    因，黃清池說我們超車的大燈照到他的車子等語（詳更一卷
    五六頁）。是被告丁○○就此所辯，難認屬實。另扣案尖刀
    含刀柄全長二七‧五公分、刀刃長十三‧五公分，刀刃尖細
    微彎、最寬部分為二公分，刀柄為木製，刀刃鋒利，業經證
    人邱永田（即案發當時前往相驗被害人屍體臺灣雲林地方法
    院檢察署檢驗員）在原審勘驗明確，製有勘驗筆錄及照片二
    張在卷可佐。而被害人黃清池致死原因，乃係受有左頸部鎖
    骨下方深達九‧五公分刺創傷，該處傷口創緣整齊，並造成
    肺部動脈斷裂，以致失血休克死亡，亦經檢察官督同檢驗員
    相驗明確，製有勘驗筆錄、相驗屍體證明書、驗斷書及照片
    四張在卷足按。堪信被害人黃清池所受上開致命創傷，確係
    遭扣案尖刀刺中而來無疑。再者被害人黃清池下車後，叫喊
    被告丁○○下車，俟被告丁○○下車後，被害人黃清池係以
    拳頭毆打被告丁○○，當時並無持行動電話毆打被告丁○○
    ，業據被告丁○○於警訊供述：「但我一下車，黃清池就揮
    拳頭毆打我的頭部」等語及偵查中供述「是死者用拳頭打我
    」等語，並經被告丙○○於偵查中供明：我父親就下車，死
    者就用徒手，毆打我父親等語可按（詳警卷四頁反面、五三
    二號相驗卷廿九頁反面、廿六頁反面）。是被告丁○○嗣於
    審理中所辯，被害人黃清池下車後，除用拳頭毆打丁○○外
    ，尚以行動電話毆打丁○○云云，核與事實不符，不足採信
    。又被告丁○○在下車後，確與被害人黃清池發生口角，亦
    為被告丁○○於警訊供述：伊有出口罵黃清池等語，並據證
    人甲○○於警訊證稱：黃清池先下車，與對方發生口角等語
    （詳警卷二頁、十三頁反面），併此敘明。
  (三)被告丁○○於本件案發翌日即十二日，即因傷前往行政院衛
    生署嘉義醫院求診，有嘉義醫院驗傷診斷書在卷足稽。觀諸
    該診斷書記載：被告丁○○於左後大腿處有挫傷一處、於背
    臀部有挫傷二處，均係長條狀淤痕，且左側第八肋骨骨折等
    事實，上情核亦與被告丙○○於偵查及審理中供稱：甲○○
    過來搶走鐵管，將鐵管拿給死者黃清池，死者即持鐵管毆打
    我父親等語（詳相驗卷廿六頁反面、原審卷六八頁）及證人
    甲○○於更一審供證：伊有看到黃清池拿鐵管打丁○○，是
    伊將丙○○鐵管搶下後交給黃清池等語可稽（詳更一卷八六
    頁），顯見被告丁○○供稱曾遭被害人黃清池毆打云者屬實
    。至被告丁○○當時有無以台語呼喊：「乎伊死（給他死）
    」等語，為被告丁○○於警訊及偵審否認並辯稱：伊係因遭
    被害人黃清池毆打，所以喊「我會死」云云。雖證人甲○○
    迭在歷次警訊及偵審中皆有指證被告丁○○曾喊一聲「乎伊
    死」等語。然證人甲○○於警訊、偵查中係供稱：被告丁○○係先喊「乎伊死」，始反身回去車內拿刀等語（詳警卷十
    三頁反面、相驗卷三一頁反面）。嗣於原審及上訴審則供證
    ：之後丁○○跑到車子那裡拿刀，丁○○並喊給他死等語（
    詳原審卷三二、一００頁、上訴卷八０頁），迨於更一審又
    證：伊有聽到一次「給他死」，係看到丁○○拿刀有刺的動
    作，並聽到「給他死」等語（詳更一卷八六頁）。前後不一
    ，反覆不定，有瑕疵可指，且遍查卷內亦無被告兒子丙○○
    供述在埸曾聞其父即被告丁○○有喊「乎伊死」之語。是尚
    難只憑證人甲○○前後不一證詞，遽為採信。惟本件卷查雖
    無證據足認被告丁○○曾喊「乎伊死」等語，但因上開扣案
    單刃殺豬尖刀，係被告丁○○平日用於剖割豬隻屠體，已據
    其陳述在卷。按極其鋒利刀子，持以猛刺人體要害足以致人
    於死，為眾所週知常識，被告丁○○當亦知之，乃其竟持以
    猛刺被害人左鎖骨部位，被告其自有傷害致死之預見可能。
  (四)扣案鐵管究係如何由被害人黃清池奪得，證人丙○○固於原
    審稱：甲○○並從我車上抽出鐵管云云（詳原審卷三十頁）
    。又於上訴審稱：我剛下車時手上並沒有拿鐵棍，當時黃清
    池的捆工甲○○就將我抱住，我的車子駕駛座左邊的下方有
    鐵棍，他的捆工也看到，他也過來搶，後來他將鐵棍搶過去
    就將鐵棍拿給他老闆云云（詳上訴審一九九頁）。然微論已
    與彼在偵查中供稱：死者就用徒手毆打我父親，我看到即下
    車，並持鐵管，我要去打死者等語（詳相卷二六至二七頁）
    及在上訴審供稱：我拿鐵管下來，就被甲○○搶去，我還被
    他打等語（詳上訴卷七五頁），並不相符。參酌該鐵管原置
    於被告丁○○駕駛大貨車上，雙方素昧平生，驟起變故下，
    證人甲○○對被告丁○○大貨車上置有該鐵管情形，顯無認
    識可能，自亦無可能逕自被告丁○○大貨車上取得該鐵管，
    是該支鐵管應係丙○○目睹丁○○遭被害人黃清池毆打時，
    欲取出援助被告丁○○所用，嗣為證人甲○○搶下，並交給
    被害人黃清池使用，被害人黃清池則持以毆打被告丁○○。
    另被害人黃清池於大貨車駕駛座車門邊，遭被告丁○○所持
    尖刀刺傷後，旋以所持鐵管用力擊破被告丁○○所駕駛大貨
    車前方擋風玻璃，造成該擋風玻璃左半側呈一處蜘蛛網狀凹
    陷等情，雖被告丁○○於上訴審辯稱：是被告搶了甲○○的
    鐵棍，先打玻璃，再來打我的，我因被他打，才拿刀子出來
    的云云（詳上訴卷七八頁）。然因證人甲○○在本院審理時
    證稱：被害人黃清池被刺中後，就要拿手裡的鐵管打丁○○
    ，沒有打中，才打到車子的擋風玻璃等語（詳上訴卷卷一八
    ０頁）及黃清池拿鐵棍打丁○○，結果打到車的擋風玻璃是
    在黃清池被刺中後等語（詳更一卷八六頁），核與丙○○供
    述相符，並有該大貨車照片六張附卷可憑，足見被害人黃清
    池應係遭被告丁○○所持尖刀刺中時，手中握著該鐵管，欲
    攻擊被告丁○○，然因傷重未打到被告丁○○，始擊中大貨
    車之擋風玻璃甚明。
  (五)又本件緣於被告丁○○超車及以遠光燈照射被害人黃清池所
    駕駛小貨車，引發被害人黃清池不滿而下車後發生口角等情
    ，已如前述，參以證人甲○○及被告丁○○歷次在偵審中均
    供稱：本件自被害人黃清池出手毆打被告丁○○，以迄被害
    人黃清池遭刺中左鎖骨下方要害，前後不過一、二分鐘等語
    ，顯見被害人黃清池遭刺傷係於短瞬間發生，而被害人黃清
    池遭尖刀刺傷時，手中既握有長達六十八公分鐵管（詳原審
    卷一一五頁勘驗筆錄），若非貼身相搏，被告丁○○殆無可
    能傷及被害人黃清池。是被害人黃清池應係在猝不及防情況
    下，遭刺中要害。據此堪信被告丁○○係趁黃清池持鐵管攻
    擊，疏未注意時，持手中尖刀予以攻擊，而刺傷被害人黃清
    池左鎖股下方要害，被害人黃清池遭刺傷後，因肺部動脈斷
    裂，自足以造成當場鮮血噴濺情形。嗣被害人黃清池於遭刺
    傷後，驚懼之餘，黃清池往後退到大貨車車頭左前方，以所
    持鐵管用力繼續猛擊被告丁○○，因傷重且距離不及，致擊
    破被告丁○○所駕駛大貨車前方擋風玻璃時，又再次造成大
    量血跡噴灑情形至明。此與前所認案發時被告丁○○所駕駛
    ＴＹ—五七七號大貨車車頭，應係位於快車道分道線上較下
    方處血跡右側情形（即被害人黃清池甫遭尖刀刺傷要害處，
    較上方處一灘血跡則係被害人黃清池敲擊擋風玻璃時位置）
    ，不謀而合。
  (六)被告丁○○於原審及本院雖極力否認故意持刀刺殺被害人黃
    清池，辯稱：當時其被毆倒在大貨車車門邊，為自衛始從駕
    駛坐下方拿出刀子，其不知如何刺中被害人黃清池云云。然
    查被告丁○○在見到被害人黃清池欲搶前述其子丙○○手中
    鐵管時，即已回車上將置於駕駛座後夾縫內尖刀，持在手中
    等情，業據其於偵查中自承：我反握刀柄，刀尖往下，刺殺
    死者；我很後悔對方死了，我很後悔、我錯了等語（詳相驗
    卷二九至三一頁）及於原審供述：黃清池剛開始用拳頭打我
    ，之後再用鐵棍打我，黃清池要去拿鐵棍時，我才拿刀；黃
    清池要去拿鐵棍時，我就拿刀子，因為刀子放在我車子座椅
    的後面等語（詳原審卷九六、九七頁）。並經證人甲○○於
    警訊供證：伊上前搶鐵管時，另一年長者，即回車上駕駛座
    取出尖刀來等語（詳警卷十三頁反面）。復有被告丁○○以
    尖刀刺傷被害人黃清池所持姿勢照片在卷為憑。參以被告丁○○與丙○○二人在警訊時，最初係由丙○○自承殺害被害
    人黃清池，嗣後二人始自白係由被告丁○○持尖刀刺被害人
    黃清池，丙○○並於警訊第四次筆錄坦承：因我心想丁○○
    因案假釋中，又上年紀了，我怕他被關，才會說死者是我殺
    的等語（詳警卷十一至十二頁）。苟被告丁○○係正當防衛
    ，無意刺死被害人黃清池為真，自不負刑責。衡情當不致由
    其子丙○○為其頂罪。是被告丁○○係故意刺傷被害人黃清
    池，灼然明甚。再者，扣案尖刀刀刃長十三‧五公分，刀刃
    尖細微彎、最寬部分為二公分，甚為鋒利，已如前述。然持
    以刺入人體鎖骨下方與肋骨間間隙，倘未能掌握適當角度，
    刀刃甚易卡在骨骼間，而被告丁○○平日即係以該尖刀剖解
    豬體，對於動物骨骼結構自知甚稔，其對於人體左鎖骨下方
    靠近頸部、胸肺部位置，乃屬致命要害，自有所認識。雖依
    當時情境，被告尚不致有欲致被害人於死故意，然依被害人
    黃清池所受創傷情形觀之，堪信被告丁○○係趁被害人黃清
    池不注意之際，貼近身體機會，右手反握尖刀，並將刀刃轉
    至與鎖骨肋骨平行角度，順勢由上往下刺入被害人黃清池左
    頸部鎖骨下方體內無疑，被告丁○○辯稱，係被害人黃清池
    自己過來壓到刀子，或不知如何刺傷被害人黃清池云者，均
    未免過於巧合，或屬避重就輕，難以採信。又被害人黃清池
    遭被告丁○○猛刺一刀後，因動脈血管遭切裂，而大量失血
    ，且血噴如注，兼以被告丁○○係與被害人黃清池近身相搏
    ，衡情被告丁○○絕不可能未見被害人黃清池已受重創而大
    量流血情事。是被告丁○○辯稱，其不知該尖刀刺到被害人
    黃清池，亦不知黃清池有受傷云者，更屬無稽。又被害人黃
    清池左腹部，雖另有長五公分、寬一公分、深零點五公分表
    淺創傷，然此可能係於打鬥中拉扯遭扣案單刃短刀劃傷所致
    ，既經檢驗員邱永田於原審證述甚詳在卷（詳原審卷一一八
    頁）。且觀諸扣案尖刀，甚為鋒利及被告丁○○反握尖刀情
    形，堪信該創傷，確非被告丁○○故意所為，否則應不至於
    僅有深零‧五公分表淺裂傷。況該創傷係位於被害人黃清池
    身體正面左腹部，非身體背面，益顯無可能如公訴人所認，
    該創傷係於被告丁○○追擊被害人黃清池時所造成，蓋如係
    於追擊中刺傷，其位置應在身體後背部位，始符常情。而被
    害人黃清池左腹部表淺裂傷，應係被告丁○○舉刀朝上欲刺
    被害人左頸部部位時，同時所劃傷。是以被告丁○○前辯稱
    ，僅刺被害人黃清池一刀，並非二刀，自屬實情。再被害人
    黃清池身上除前傷勢外，並無其他受傷部位，已前所述。是
    證人甲○○於審理中供稱：有見丙○○拿鐵管刺黃清池一下
    ，之後又鐵管打黃清池二、三下云云，亦有見丙○○拿鐵管
    往黃清池側腹部刺一下，又打他云云；丙○○拿鐵管刺向黃
    清池胸腹位置，然後又拿鐵管打黃清池云云；伊就看到丙○○拿鐵管朝死者左腰部刺了一下，又往他身上打了二、三下
    云云；伊有看到丙○○拿鐵管戳黃清池腹部，再拿鐵管打黃
    清池頭部、左肩部云云（詳原審卷三二、七三、一００、一
    四一頁，更一卷八九頁），均核與事證不符，不足採取，併
    此敘明。
  (七)又被告丁○○刺傷被害人黃清池後，確有繼續追殺被害人黃
    清池，不惟已據證人甲○○在偵審中指證歷歷，更在上訴審
    證稱：黃清池被刺中後，就要拿手裡的鐵管打丁○○，沒有
    打中，才打到車子的擋風玻璃，黃清池就跑，丁○○又拿著
    刀追說給他死，我說我老闆流血那麼多了，不要再追了，會
    死人，我就跑回原來的車子旁邊，我老闆也從田旁邊出來，
    我老闆自己上車子，我趕快送他到醫院去等情（詳上訴卷八
    ０頁）；且被告丁○○苟真遭被害人黃清池以拳頭、鐵管毆
    打得很嚴重而倒地不起屬實，衡情其身體，應屬虛弱無法自
    行行動及應速送醫急救，乃其非但未於案發後即刻到醫院求
    診，反若無其事，循例續至土庫屠宰場載運豬肉屠體，再佐
    諸證人徐左明於本院證稱：伊剛好看見丁○○父子來屠宰埸
    要下車，是丙○○開的車子，丁○○下車坐在屠宰埸的椅子
    、是丁○○自己下車的等語。證人張茂明在本院亦證稱：當
    時丙○○在車子幫忙拉屠體，丁○○是坐在椅子上，後來離
    開時，是由丙○○開車，丁○○坐上車一起離開的等語（詳
    上訴卷一五四至一五五頁）及證人張茂明於本院亦證稱：他
    兒子搬豬隻內臟，他沒做事情，他呆呆的坐在那裡等語（詳
    更一卷一○四頁）。是被告丁○○到達屠宰埸時，尚可自行
    下車，在該處靜坐，事畢亦可上車與其子丙○○一起離開等
    情以觀，足見被告丁○○當時在案發現場被毆傷勢，應非已
    達倒地不起甚為嚴重程度，而係尚得自行行動追趕被害人黃
    清池無礙。參諸上開現場跡證所示：被害人黃清池血跡起自
    分道線附近，復沿著道路邊線一路迤灑，並跨過水溝灑在田
    地上情形及現場水溝內滿是泥漿。然被害人黃清池當時所穿
    著衣服及屍體並無水溝污漬等情研判，應足認被害人黃清池
    係於被告丁○○所駕駛大貨車駕駛座車門邊遭尖刀刺傷要害
    ，造成體內鮮血大量噴濺，自知傷勢嚴重，亟欲躲回小貨車
    上由甲○○載往醫院，乃自上開大貨車車頭處，繞過所駕駛
    Ｃ二—九五七三號小貨車右側車尾，延道路邊線前往小貨車
    車頭處，欲攀上該車乘客座，然被告丁○○因遭毆打氣憤難
    消，自後追趕，被害人黃清池見狀，遂往路邊田裡躲藏，以
    致於該處路邊田裡散佈有血跡，且所持鐵管亦係於倉皇躲避
    ，瞬間鬆手滑落至路旁水溝內（鐵管係於案發後，自水溝中
    查獲，詳警卷十四頁反面甲○○警訊）。是被告丁○○於刺
    傷被害人黃清池後，其仍有繼續追打被害人情事已明，不容
    被告否認。
三、綜上足認本件案發過程應係：因二車為超車爭道而發生競逐
    ，被告丁○○以車頭遠光燈照射對方，引起被害人黃清池不
    滿，認被告丁○○有意尋釁，乃於超車後攔下被告丁○○父
    子大貨車，被害人黃清池隨即下車，並衝至丁○○車旁叫喊
    ：「幹你娘，下來！」俟被告丁○○下車後，雙方即生口角
    ，被害人黃清池憤以拳頭毆打丁○○，丙○○見其父丁○○
    被打，亦即下車，並持原置放在司機座旁椅墊鐵管一支，前
    來支援其父丁○○，欲毆打被害人黃清池，被害人黃清池乃
    與之拉扯，欲搶丙○○手中鐵管，被害人黃清池助手甲○○
    見狀，亦下車上前將丙○○抱住，並參與被害人黃清池共同
    搶丙○○手中鐵管，被告丁○○在旁見被害人黃清池搶其子
    丙○○手中鐵管及其子丙○○當時被證人甲○○抱住，證人
    甲○○並參與搶鐵管，斯時，丁○○因不滿遭被害人辱罵及
    毆打，而心有不甘，尤恨被害人黃清池無端尋釁，竟生普通
    傷害故意，又當時其位於上開大貨車左前側駕駛座旁，取得
    其所有尖刀一把，嗣證人甲○○搶下鐵管，交給被害人黃清
    池時，被告丁○○則持尖刀與被害人黃清池對峙，被害人黃
    清池嗣持該鐵管毆打丁○○，丁○○在遭受攻擊時，乃趁被
    害人黃清池不注意之際，貼近被害人黃清池身邊，以右手反
    握該尖刀方式，由上而下，用力朝黃清池左鎖骨下方猛刺一
    刀，以致造成肺部動脈斷裂致命重創，且因與被害人黃清池
    身體貼近，且其於上開舉刀攻擊黃清池過程，同時劃傷被害
    人黃清池左腹部。被害人黃清池遭重創後，噴血如注，驚懼
    之餘，被害人黃清池旋即以所持鐵管，用力猛擊被告丁○○
    ，因距離不及，而擊破被告丁○○駕駛大貨車前方擋風玻璃
    ，復因情緒激動，再次造成體內鮮血大量噴濺，至此被害人
    黃清池自知失血過多，急欲由助手甲○○載往醫院急救，乃
    自上開大貨車車頭處，繞過其所駕駛Ｃ二—九五七三號小貨
    車右側車尾，沿道路邊線前往小貨車車頭，欲攀上該車乘客
    座，惟被告丁○○仍自後追趕，被害人黃清池驚慌逃避至路
    邊田內，所持鐵管亦鬆手滑落路旁水溝，嗣助手甲○○大喊
    ：「會死人，不要再追了」等語，被告丁○○至此始罷休，
    而被害人黃清池則自行爬上小貨車乘客座，由助手甲○○緊
    急送往北港媽祖醫院急救，但黃清池仍因傷勢過重，於送醫
    途中，即已休克，經急救無效不治死亡（關於被害人黃清池
    攔下被告丁○○大貨車後，二車停車位置，被害人黃清池攻
    擊被告丁○○及被刺，乃至於負傷離開相關位置，詳相驗卷
    十一頁所附道路交通事故調查報告表及原審卷八十至八二頁
    附圖），洵堪認定。
四、本件被告行為非屬正當防衛：
　　按對於現在不法之侵害，而出於防衛自己或他人權利之行為
  　不罰，但防衛行為過當者，得減輕或免除其刑，刑法第二十
    三條固有明文。然正當防衛，必須對於現在不法侵害始得為
    之，至彼此攻擊行為，又必以一方初無傷人行為，因排除對
    方不法侵害，而加以還擊，始得以正當防衛論；故無從分別
    何方為不法侵害行為，均不得主張防衛權（三十年上字一０
    四０號判例參照）。又衡以一般經驗法則，相互攻擊行為，
    其本身即有不法侵害犯意存在，自無主張防衛餘地（九十三
    年台上三０三九號判決參照）。查本件被告丁○○因超車等
    不妥駕駛行為，與被害人黃清池發生衝突，雙方即先就超車
    及車頭遠光燈照射之事，發生口角，被害人黃清池憤以拳頭
    毆打丁○○，被告丁○○兒子丙○○見其父親丁○○被打，
    亦即下車，並持原置放在司機座旁椅墊鐵管一支，前來支援
    其父丁○○，欲毆打被害人黃清池，被害人黃清池乃與之拉
    扯，欲搶丙○○手中鐵管，被害人黃清池助手甲○○見狀，
    亦下車上前將丙○○抱住，並與被害人黃清池共同搶丙○○
    手中鐵管，被告丁○○在旁見被害人黃清池搶其子丙○○手
    中鐵管，及其子丙○○當時又被證人甲○○抱住，證人甲○○並參與搶鐵管，斯時，丁○○因不滿遭被害人辱罵及毆打
    ，而心有不甘，尤恨被害人黃清池無端尋釁，竟萌生攻擊行
    為，旋即取出殺豬尖刀一把，嗣證人甲○○搶下丙○○手中
    鐵管，並交給被害人黃清池時，被告丁○○則持尖刀與被害
    人黃清池對峙，嗣被害人黃清池持該鐵管毆打其時，丁○○
    即趁被害人黃清池不注意之際，貼近被害人黃清池身邊，基
    於普通傷害犯意，以右手反握該尖刀方式，由上而下，用力
    朝黃清池左鎖骨下方猛刺一刀，致被害人黃清池肺部動脈斷
    裂，失血過多而死，已如前述。依上綜合判斷，本件雖被害
    人黃清池當時手中尚握有鐵管，但被告丁○○之前見被害人
    與助手甲○○，欲搶其子丙○○手中鐵管時，已回車上取出
    其所有置於駕駛座夾縫內尖刀一把，準備攻擊，嗣後即貼身
    至被害人身邊，而近距離剌被害人一刀，且該尖刀深入被害
    人黃清池體內達九‧五公分，切裂肺臟動脈血管，衡情被告
    於取出尖刀後，應僅會置於身前以恫嚇被害人黃清池，然被
    告丁○○其當時手中已持有尖刀，自有不法侵害犯意存在，
    且被告丁○○嗣後亦持該尖刀，瞄準被害人黃清池左側鎖股
    ，一刀猛力刺入，參諸被告丁○○身高約一六五公分，年近
    六旬，體型較瘦，竟得以尖刀刺入身高約一七二公分，體型
    中等被害人黃清池身體內深達九‧五公分，顯見被告有傷害
    致死之預見可能。再參酌被告事後持刀追逐被害人以觀，被
    告所為，核與正當防衛要件不合。綜上所述，被告丁○○傷
    害致死犯行，事證明確，堪以認定。
五、查被告丁○○持尖刀刺入被害人黃清池左側鎖股，致被害人
    黃清池肺部動脈斷裂失血過多死亡，核被告所為，係犯刑法
    第二百七十七條第二項傷害致人於死罪。檢察官認為被告係
    犯刑法第二百七十一條第一項殺人罪名，依上所述，尚有未
    洽，爰依法變更檢察官起訴法條，併此敘明。
六、原判決以被告所犯殺人犯行，罪證明確，因予論罪科刑，固
    非無見。惟查：本件被告所為，應僅該當於刑法第二百七十
    七條第二項傷害致人於死罪，且被告所為非屬正當防衛，已
    如前述，原審疏未詳查，遽認被告丁○○所為刺傷行為係犯
    殺人罪，且屬正當防衛行為，顯有未合。檢察官上訴意旨，
    認原判決對被告論以正當防衛不當，為有理由。另原判決認
    被告係犯刑法第二百七十一條第一項殺人罪，依上所述，亦
    有未合。是原判決此部分，自有可議。依上所述，本件自應
    由本院將原判決，關於被告丁○○部分撤銷改判。爰審酌被
    告丁○○不妥駕駛在先，致引本件衝突，雖與被害人黃清池
    口角，而遭被害人出手毆打，其子丙○○持鐵管前來欲打被
    害人，而與被害人互搶鐵管，嗣該鐵管為被害人助手搶去後
    ，並交予被害人，被告丁○○見狀，竟萌傷害犯意，而持前
    開尖刀，準備攻擊，嗣即持剖解豬體利刃，一刀刺向被害人
    黃清池，已如前述，被告犯行惡性重大，且犯後否認犯行，
    對被害人黃清池家屬迄未慰問賠償，及其素行暨被害人黃清
    池家屬所受失去親人傷痛，兼念被告已年逾六十六歲等一切
    情狀，對被告量處有期徒刑八年六月，並認依其犯罪性質，
    認有褫奪公權必要，併予宣告褫奪公權五年，以資懲儆。又
    扣案單刃尖刀壹把，為被告丁○○供犯罪所用，且據其自承
    係其所有，爰依刑法第三十八條第一項第二款規定，予以宣
    告沒收。至扣案鐵管一支，並非供被告丁○○持以犯罪工具
    ，爰不予宣告沒收，併此敘明。
據上論斷，應依刑事訴訟法第三百六十九條第一項前段、第三百
六十四條、第二百九十九條第一項前段、第三百條，刑法第二百
七十七條第二項、第三十七條第二項、第三十八條第一項第二款
，判決如主文。
本案經檢察官徐松奎到庭執行職務。
中　　華　　民　　國　　96　　年　　5　　月　　 3 　　日
                  刑事第六庭    審判長法　官  蔡崇義
                                      法　官  曾文欣
                                      法　官  董武全
以上正本證明與原本無異。
如不服本判決，應於收受本判決後十日內向本院提出上訴書狀。
其未敘述上訴理由者並得於提起上訴後十日內向本院補提理由書
狀（均須按他造當事人之人數附繕本）「切勿逕送上級法院」。
　　　　　　　　　　　　　　　　　　　書記官  許美惠
中　　華　　民　　國　　96　　年　　5　　月　　 3 　　日
附錄法條：
刑法第二百七十七條
傷害人之身體或健康者，處三年以下有期徒刑、拘役或一千元以
下罰金。
犯前項之罪因而致人於死者，處無期徒刑或七年以上有期徒刑；
致重傷者，處三年以上十年以下有期徒刑。
